【裁判字號】    89,重訴,24
【裁判日期】    890530
【裁判案由】    撤消贈與等
【裁判全文】
臺灣士林地方法院民事判決  八十九年度重訴字第二十四號
    原      告  華泰商業銀行股份有限公司
                              .
    法定代理人  甲○○        .
    訴訟代理人  黃元龍律師
    被      告  乙  ○                    住台北市○○區○○路一五一號
                丙○○        .
右當事人間請求撤銷贈與等事件，本院判決如左：
    主      文
被告乙○、丙○○間於民國八十八年五月三十一日就坐落如附表所示土地及建物所為
之贈與行為及所有權移轉登記行為應予撤銷。
被告丙○○應將台北市松山地政事務所於民國八十八年六月二日收件以夫妻贈與為原
因，民國八十八年六月十日登記之前項土地及建物所有權移轉登記予以塗銷。
訴訟費用由被告負擔。
    事      實
甲、原告方面：
  一、聲明：如主文第一、二項所示。
  二、陳述：
    (一)緣被告乙○曾於民國八十六年十一月十七日向原告借款新台幣（下同）九百萬
      元，並各對張姮秋、盧林秀枝、陳林碧、高智慧、何錫鐘等人各向原告借款九
      百萬元，及王素蘭、連錦源各向原告借款四百五十萬元，合計五千四百萬元負
      有連帶保證債務。
    (二)被告乙○之前開債務自八十七年十二月起即未還本繳息，迭經催繳，不僅未置
      理，甚至於八十八年五月三十一日為免其坐落如附表所示之不動產被查封拍賣
      ，竟將之無償贈與其夫即被告丙○○，並於八十八年六月十日完成所有權移轉
      登記，而損害原告之債權。
    (三)按債務人所為之無償行為有害及債權者，債權人得聲請法院撤銷之，民法第二
      百四十四條定有明文，而如債務人所為無償行為，例如本件為不動產之贈與者
      ，則該贈與行為係兼有不動產之移轉亦即含有物權行為，債權人在請求法院撤
      銷時，實務上認為僅要表明所撤銷者，係贈與所含之債權行為及物權行為為已
      足，如更有聲明塗銷不動產之物權登記（即移轉登記），亦應認有撤銷該物權
      行為之意思，似尚無需就物權行為多作聲明。再查民法第二百四十四條之規定
      係屬一種撤銷訴權，債權人若撤銷債務人與第三人所為之債權行為與物權行為
      ，則縱不動產所有權已移轉登記於第三人，第三人亦不能取得所有權，債權人
      得代位債務人依民法第七百六十七條之規定請求第三人塗銷所有權登記，故債
      權人如擬撤銷債務人之無償行為（例如本件之贈與），而兼含債權及物權行為
      者，均僅言明所撤銷者為該法律關係之債權及物權行為即足，似母庸對物權行
      為多作說明，尚非無據。本件依原告起訴時已聲明：(1)被告乙○就附表所示之
      不動產於八十八年五月三十一日贈與被告丙○○之行為應予撤銷；(2)被告丙○
      ○就附表所示之不動產於八十八年六月十日所受之移轉登記應予塗銷，則本件
      原告既有聲明被告丙○○所受之移轉登記應予塗銷，且第一項復有撤銷贈與行
      為之表示，故原告之聲明已含撤銷被告間之債權及物權行為。且原告為恐聲明
      仍有不足，復曾補充起訴理由，載明原告請求撤銷者，為被告乙○將附表所示
      之不動產贈與其夫之債權及物權行為，並依民法第七百六十七條之規定代位被
      告乙○請求被告丙○○塗銷就附表所示之不動產所為之移轉登記，故就學理或
      實務見解，原告應已為完全之聲明。
    (四)被告乙○將附表所示之不動產無償贈與被告丙○○，係以無償行為而害及原告
      之債權，原告自得聲請  鈞院撤銷被告乙○將如附表所示不動產贈與被告丙○
      ○之債權行為及物權行為。又該項贈與如蒙撤銷，則被告丙○○就該不動產所
      受之移轉登記即應予塗銷，回復為被告乙○之名義，爰依民法第二百四十二條
      、第七百六十七條之規定代位被告乙○請求被告丙○○塗銷就附表所示之不動
      產所為之所有權移轉登記。
  三、證據：提出土地及建物謄本、戶籍謄本、台灣台北地方法院民事執行處北院義
      八十八民執地字第一五五六一號函、最高法院八十二年台上字第九六八號判決
      、司法院民事廳八十四年七月七日廳民一字第一三三四一號函各一件、催收函
      及回執聯四件、借據八件為證，並聲請調查被告間成立贈與契約及物權移轉之
      日期。
乙、被告方面：
    被告均未於言詞辯論期日到場，亦未提出準備書狀作何聲明或陳述。
丙、本院依職權函台北市中山地政事務所轉台北市松山地政事務所調取附表所示土地
    及建物辦理夫妻贈與登記時所附之所有文件資料。
    理      由
甲、程序部分：
  一、本件被告均未於言詞辯論期日到場，核無民事訴訟法第三百八十六條各款所列
      情形，爰依原告之聲請，由其一造辯論而為判決。
  二、按訴狀送達後，原告不得將原訴變更或追加他訴，但請求之基礎事實同一或擴
      張或減縮應受判決事項之聲明者，不在此限，八十九年二月九日總統明令修正
      公布之民事訴訟法第二百五十五條第一項第二款、第三款分別定有明文。本件
      原告起訴狀係以(一)被告乙○就附表所示之不動產於八十八年五月三十一日贈與
      被告丙○○之行為應予撤銷；(二)被告丙○○就附表所示之不動產於八十八年六
      月十日所受之移轉登記應予塗銷，繼於本院審理中變更第一項聲明為被告乙○
      就附表所示之不動產贈與被告丙○○之債權行為及物權行為應予撤銷。就此原
      告雖主張不動產贈與行為兼有不動產之移轉亦即含有物權行為，債權人在請求
      法院撤銷時，實務上認為僅要表明所撤銷者，係贈與所含之債權行為及物權行
      為為已足，如更有聲明塗銷不動產之所有權移轉登記，亦應認有撤銷該物權行
      為之意思，似尚無需就物權行為多作聲明，因認起訴之聲明已臻完整云云，惟
      查：
    (一)「民法第二百四十四條之撤銷權，其客體乃包括債務人所為債之行為及物權行
      為，債權人行使此項撤銷權，既可同時訴請撤銷債務人所為債之行為及物權行
      為，亦可僅訴請撤銷債務人所為債之行為；如果不動產物權契約業經辦理登記
      ，則前者債權人得訴請登記名義人塗銷登記，後者則得訴請移轉登記」（最高
      法院七十九年度台上字第一○三七號判決意旨參照）。按民法第二百四十四條
      規定因詐害行為所得行使之撤銷權係屬一種撤銷訴權，所謂詐害行為包括債務
      人與第三人所為之債權行為及物權行為。債權人若撤銷債務人與第三人所為之
      債權行為及物權行為，則縱不動產所有權已移轉登記於第三人，第三人亦不能
      取得所有權，債權人得代位債務人依民法第七百六十七條之規定請求第三人塗
      銷所有權移轉登記。若債權人僅撤銷債務人與第三人之債權行為，則其因履行
      債務所為之物權行為不生影響，此為物權行為之無因性使然（最高法院八十三
      年台上字第一○一○號判決意旨參照），此時債權人祇能依不當得利之法律關
      係，代位債務人請求第三人移轉所有權登記於債務人，不得請求第三人塗銷所
      有權移轉登記。由此足見，債權人究竟同時或擇一主張撤銷債務人與第三人之
      債權行為及物權行為，攸關其主張第三人塗銷所有權移轉登記之請求權基礎，
      本有辨明之必要，是原告前揭以撤銷物權行為部分無須為特別聲明之主張，自
      屬無據。
    (二)然因原告嗣後變更之應受判決事項聲明，因與原聲明請求之基礎事實同一，且
      係擴張應受判決事項之聲明，核與民事訴訟法第二百五十五條第一項第二款、
      第三款之規定相符，應予准許，合先敘明。
乙、得心證理由
  一、原告主張被告乙○曾於八十六年十一月十七日向原告借款九百萬元，並各對張
      姮秋、盧林秀枝、陳林碧、高智慧、何錫鐘，各向原告借款九百萬元，及王素
      蘭、連錦源各向原告借款四百五十萬元，合計五千四百萬元負有連帶保證債務
      ，被告乙○之前開債務自八十七年十二月起即未還本繳息，迭經催繳，均未置
      理。原告於另案聲請就被告乙○之不動產為強制執行，詎被告乙○竟於八十八
      年五月三十一日為免其所有坐落如附表所示之不動產遭法院查封拍賣，竟將之
      無償贈與其夫即被告丙○○，並於同年六月十日完成所有權移轉登記等情，業
      據其提出借據、土地及建物登記謄本、台灣台北地方法院民事執行處函、催收
      函及回執聯等為證，並有台北市松山地政事務所八十八年南港字第六二三三、
      六五一七號土地登記申請卷暨卷附土地、建築改良物贈與所有權移轉契約書及
      本院八十八年度公字第九五六九號公證書各乙紙可稽，核屬相符。又被告乙○
      、丙○○經合法通知，既未到場爭執，復未提出書狀以供本院斟酌，自堪認原
      告之主張為真實。
  二、按債務人所為之無償行為，有害及債權人者，債權人得聲請法院撤銷之，民法
      第二百四十四條第一項定有明文，且撤銷債務人所為之無償行為者，除須以其
      債權於債務人為詐害行為時，業已存在為限，尚須具備：(一)為債務人所為之無
      償法律行為；(二)其無償法律行為有害於債權人；(三)其法律行為係以財產權為目
      的。至於債務人之法律行為除有特別規定外，無論債權行為抑為物權行為，均
      非所問（最高法院四十二年台上字第三二三號判例意旨參照）。又債務人所有
      之財產除對於特定債權人設有擔保物權外，應為一切債務之總擔保，倘債務人
      財產已不足清償一切債務，而竟將財產贈與他人，且非用以清償具有優先受償
      權之債務，對於普通債權人，即難謂無詐害行為。另保證債務之所謂連帶，係
      指保證人與主債務人負同一債務，對於債權人各負全部給付之責任者而言，最
      高法院四十五年臺上字第一四二六號著有判例乙則可資參照，故連帶保證人與
      主債務人負同一債務，對於債權人各負全部給付之責，其與主債務人間之關係
      實與連帶債務人彼此間關係並無二致，債權人依民法第二百七十三條第一項之
      規定，得對於債務人中之一人或數人或其全體，同時或先後請求全部或一部之
      給付，是債權人既得對連帶保證人請求清償全部之債務，連帶保證人之資力倘
      不足以清償全部債務，復將其不動產贈與他人，致有侵害債權人之債權，債權
      人即得依民法第二百四十四條第一項之規定請求撤銷。
  三、次按債權人之債權，因債務人之行為，致有履行不能或困難之情形者，即應認
      為有損害於債權人之權利，並不以債務人因其行為致陷於無資力為限，最高法
      院固著有四十五年台上字一三一六號判例乙則可參。惟此非謂完全不考慮債務
      人於無償行為時之資力狀況，苟若債務人之行為，足以減少其一般財產，有害
      於總債權之共同擔保，使債權不能受完全之清償，且此一詐害行為，雖不以債
      務人因此無償行為致陷於無資力為限，惟仍須債權人之債權因債務人之行為，
      致有履行不能或困難之情形者，始應認為有損害債權人之權利。故將債務人為
      無償行為後之資力狀況，與一般債權總額相較，如顯有支付不能之情形，即可
      認為有害債權。
  四、被告乙○對原告負有上開債務及連帶保證責任，屢經催交卻遲不清償，顯已有
      資力短絀現象，為免附表所示不動產遭查封拍賣，竟將該等不動產無償贈與同
      案被告即其夫丙○○，顯已減少其一般財產，致原告之債權因被告之上揭行為
      而有履行不能或行使困難之情形而受有損害。從而，原告依民法第二百四十四
      條第一項規定，請求撤銷被告間所為之贈與債權行為及不動產登記之物權行為
      ，並依同法第二百四十二條代位被告乙○依同法第七百六十七條之規定，訴請
      被告丙○○將附表所示不動產所為之所有權移轉登記予以塗銷，於法洵屬有據
      ，應予准許。
丙、結論：本件原告之訴為有理由，依民事訴訟法第三百八十五條第一項前段、第七
    十八條、第八十五條第一項前段，判決如主文。
中      華      民      國    八十九    年      五      月     三十     日
                                    臺灣士林地方法院民事第二庭
~B法      官  陳麗芬
右為正本係照原本作成。
如對本判決上訴須於判決送達後廿日內向本院提出上訴狀。
中      華      民      國    八十九    年      五      月     三十一   日
~B法院書記官  黃建新


司法院資訊處製作；財團法人民間司法改革基金會備份。
